臺灣高雄地方法院刑事判決　　　　　　　　　　　　九十三年度訴字第二二三五號
　　公　訴　人　臺灣高雄地方法院檢察署檢察官
　　被　　　告　甲○○　男　五.
　　選任辯護人　蘇志成律師
右列被告因公共危險案件，經檢察官提起公訴（九十三年度偵字第一四七○四號），
本院判決如左：
    主  文
甲○○放火燒燬現有人所在之建築物，未遂，處有期徒刑伍年陸月，扣案之打火機壹
個、雙層塑膠袋壹個，均沒收。
    事  實
一、甲○○因懷疑其母親於民國九十三年五月二十七日，在設於高雄市三民區○○○
    ○街一三二號「文雄醫院」住院就醫洗腎期間死亡，係文雄醫院將食物灌入其母
    親肺部所致，明知文雄醫院係現有人所在之建築物，竟基於放火之故意，於同年
    七月二十二日十九時三十分許，先至位於高雄市三民區○○○路三三三號「統一
    速邁樂加油店」，分三次購買共計價值新台幣（下同）一百四十元之九五無鉛汽
    油，裝放於杏一療用品大型雙層白色塑膠袋內後，旋於同日二十時二十分許，再
    赴文雄醫院六樓洗腎中心，將置於該醫院六樓樓梯間之二床病床上之床單，予以
    取下，堆放在該醫院洗腎中心門口，在床單上潑灑汽油，並將上開裝有汽油之白
    色塑膠袋疊置於床單上，再將該六樓樓梯間之病床床墊搬運至洗腎中心門口，堆
    疊在上開白色塑膠袋上後，甲○○再持其所有之打火機一個，將沾有汽油之床單
    點燃，使之獨立燃燒後，隨即逃離現場，適文雄醫院保全人員張宣文及該醫院放
    射師賴永泰因火警鈴聲而發現火勢，分持滅火器滅火，並通知高雄市政府消防局
    ，經消防局人員由一樓佈水線至六樓射水灌救後，於同日二十一時六分許將火勢
    撲滅，而未釀成災害，僅燒燬文雄醫院六樓洗腎中心大門、天花板、護理站外木
    板裝潢及甲○○堆疊在洗腎中心門口之床單及床墊，建築物本身則尚未喪失效用
    而未遂。嗣經警方據報至文雄醫院處理，並在現場扣得甲○○所有而供放火所用
    之雙層塑膠袋一個後，循線於同月二十四日二十三時許，在高雄縣鳳山市○○路
    與光復路口查獲甲○○，並扣得甲○○所有而供放火所用之打火機一個。
二、案經高雄市政府警察局三民第一分局報告臺灣高雄地方法院檢察署檢察官偵查起
    訴。
    理  由
一、按被告以外之人於審判外之陳述，雖不符前四條（指刑事訴訟法第一百五十九之
    一至第一百五十九條之四）之規定，而經當事人於審判程序同意作為證據，法院
    審酌該言詞陳述或書面陳述作成時之情況，認為適當者，亦得為證據；當事人、
    代理人或辯護人於法院調查證據時，知有第一百五十九條第一項不得為證據之情
    形，而未於言詞辯論終結前聲明異議者，視為有前項之同意，刑事訴訟法第一百
    五十九條之五定有明文。本案被告甲○○及其辯護人對於證人乙○○、鍾明宏、
    張宣文、曾崑元、孟慶予於警詢及偵查中所為之陳述，於言詞辯論終結前，均未
    聲明異議，依法自應視為被告同意前開證人於警詢及偵查中所為之陳述，得作為
    證據，本院審酌前開證人於警詢及偵查中所為陳述作成時之狀況，認為適當，依
    刑事訴訟法第一百五十九條之五第一項之規定，為傳聞法則之例外，應有證據能
    力，合先敘明。
二、訊據被告固不否認有於右揭時間，購買汽油裝放於塑膠袋後，持至文雄醫院六樓
    洗腎中心門口，將該裝有汽油之塑膠袋疊置在沾有汽油床單上，並搬運二個床墊
    覆蓋其上，再以打火機予以點燃，使之燃燒等事實，惟矢口否認有被訴放火犯行
    ，辯稱：伊因母親遭文雄醫院人員醫死，一時氣憤，為警告文雄醫院，始選擇在
    該醫院六樓洗腎中心下班無人時段放火，且該醫院具備灑水設備，伊認為僅會瀰
    漫黑煙，不致延燒云云。
三、經查：
  (一)被告因其母親在文雄醫院住院就醫期間死亡，懷疑係文雄醫院醫護人員誤將食物
    灌入其母親肺部所致，因一時氣憤，於右揭時間，至「統一速邁樂加油店」，分
    三次購買共計價值一百四十元之九五無鉛汽油，裝放於杏一療用品大型白色雙層
    塑膠袋內，再持該裝有汽油之塑膠袋至文雄醫院六樓洗腎中心，將置於該醫院六
    樓樓梯間之二床病床上之床單，予以取下，堆放在該醫院洗腎中心門口，在床單
    上潑灑汽油，並將上開裝有汽油之白色塑膠袋疊置於床單上，再將該六樓樓梯間
    之病床床墊搬運至洗腎中心門口，堆疊在上開裝有汽油之塑膠袋上後，再以打火
    機點燃，使之燃燒，嗣因該醫院保全人員張宣文及放射師賴永泰發現火勢，並通
    知高雄市政府消防局後，經消防人員於同日二十一時六分許撲滅火勢，始未釀成
    災害，而僅燒燬文雄醫院六樓洗腎中心大門、天花板、護理站外木板裝潢及甲○
    ○堆疊在洗腎中心門口之床單及床墊等情，業據被告坦承不諱，核與證人即文雄
    醫院院長乙○○、防火管理員鍾明宏、保全人員張宣文，以及證人即統一速邁加
    油站職員曾崑元、孟慶予之證述情節相符，並有現場照片二十四幀（見警卷第三
    七至四八頁）、火災勘查現場照片十幀（見本院卷第六六至七○頁）、監視器翻
    拍照片四幀（見警卷第三三至三六頁）、統一發票三紙，以及高雄市政府消防局
    火災原因調查報告書一份附卷可稽，復有被告所有而供本件放火罪所用之打火機
    及塑膠袋各一個扣案足憑，而堪認定。
  (二)又被告於右揭時、地以打火機點燃沾有汽油之床單及堆疊在該裝有汽油之塑膠袋
    上之床墊時，明知文雄醫院其他樓層尚有住院病患，而為現有人所在之建築物等
    情，亦據被告供稱：「（問：文雄醫院在你縱火時該院樓層還有何人在住院？）
    答：據我所知三樓是安養中心，安養中心病患如有生病會轉到五樓，好了以後再
    回三樓，另外該院還有加護病房，五樓設有呼吸照顧房（重症）」（見警卷第三
    頁反面）、「（問：當時醫院是否有很多病患在住院？）答：是。三樓是安養中
    心、五樓是病房、七樓也是病房」（見偵查卷第九頁）、「（問：文雄醫院有無
    道？）答：因為我母親住院時，我在那裡陪她三個多月」（見本院卷第一三二頁
    ）等語明確，核與證人乙○○證稱：「（問：發生火警當時醫院內是否住有病患
    蘇薛固等五十九名病患？）答：是的，病患分住二樓、五樓、七樓」等語（見警
    卷第六頁）、證人張宣文證稱：「（問：五樓及七樓有病患？）答：都有，八樓
    是一般住家，三及五樓是重症病房，七樓是一般病房，二樓是加護病房及看診處
    」等語（見偵查卷第二二頁）相符，並有文雄醫院火警時住院病患名冊一份在卷
    可參，是被告明知文雄醫院係現有人所在之建築物，仍以打火機點燃沾有汽油之
    床單及堆疊在該裝有汽油之塑膠袋上之床墊，使之燃燒，自具有放火燒燬現有人
    所在建築物之故意。
  (三)另依據高雄市政府消防局火災原因調查報告書之記載：「高雄市三民區○○○○
    街一三二號（文雄醫院）六樓洗腎中心發生火災，本局救災救護指揮中心一一九
    報案台於九十三年七月二十二日二十時二十一分據報後，立即派遣十全、中華、
    新興、大昌、左營、前鎮、新莊、鼓山、鼎金、前金等消防分隊共二十八車、一
    二六人前往救災，轄區十全消防分隊於二十時二十七分抵達現場搶救後，發現現
    場一樓出口冒出濃煙，即由一樓佈水線至六樓射水灌救，雲梯車及排煙特種車輛
    ，進行排煙、搶救工作，火勢於二十一時六分完全撲滅，經清理火場燒損該醫院
    六樓洗腎中心大門、天花板、護理站外木板裝潢及門前地板堆放二張重疊床墊外
    ，未發現延燒至其他樓層」（見本院卷第四六頁反面）、「檢視火災現場起火處
    被燒損物品為木質大門及其旁木板、天花板等裝潢和大門前二張重疊床墊等可燃
    物（均非自燃物），如非引入火源引燃延燒該等可燃物，實難發生本火災案迅速
    燃燒現象」（見本院卷第四八頁），是消防隊人員於九十三年七月二十二日二十
    時二十一分據報後，立即派遣二十八輛消防車、一二六位消防人員前往，於同日
    二十時二十七分抵達現場後，發現一樓出口冒出濃煙，即由一樓佈水線至六樓射
    水灌救，而於同日二十一時六分撲滅火勢，以如此眾多之消防隊員及車輛，竟仍
    需耗費約半小時之久，始將火勢撲滅，足見被告之放火行為，延燒相當迅速，已
    達獨立燃燒之程度。又因被告之放火行為所燒燬之物品，除被告點燃之裝有汽油
    之塑膠袋、床單及床墊外，尚波及文雄醫院六樓洗腎中心大門、天花板、護理站
    外木板裝潢等物品，有現場照片二十四幀（見警卷第三七至四八頁）、火災勘查
    現場照片十幀（見本院卷第六六至七○頁），以及高雄市政府消防局火災原因調
    查報告書一份附卷可佐，足見被告點燃打火機引燃之火勢，已經產生延燒之現象
    ，若未經消防局人員即時撲滅，勢必自起火處向外繼續延燒文雄醫院其他樓層，
    是被告之放火行為，已達獨立燃燒之程度，要無疑義。被告雖辯稱：伊僅係要警
    告文雄醫院，因伊當時在文雄醫院六樓洗腎中心門口放火，係屬下班時段，六樓
    洗腎中心並無人在，且該醫院具備灑水設備，伊認為僅會瀰漫黑煙，不致延燒云
    云，然被告當日向「統一速邁樂加油店」購買七十元之九五汽油後，因感覺汽油
    量不夠，再購買二十元之汽油，仍覺不足，而再購買五十元之汽油等情，業經被
    告於警詢及本院審理時供稱：伊先購買七十元之汽油後，感覺很輕，又回頭買二
    十元之汽油，買完後感覺汽油很少，所以又去買五十元之汽油等語甚詳（見警卷
    第二頁反面、第一二九頁），核與證人曾崑元及孟慶予之證述情節相符，並有統
    一發票三紙在卷足憑，若被告並無使文雄醫院因其放火行為而產生延燒之意思，
    豈會斤斤計較放火所需之汽油量。且被告明知文雄醫院除六樓之洗腎中心外，其
    餘樓層尚有住院病患，竟仍在六樓洗腎中心門口，將汽油潑灑在床單上，並以床
    單、床墊與裝有汽油之塑膠袋堆放一起後，始點火引燃等情，已如前述，足見被
    告自有使其放火行為在文雄醫院繼續延燒之意思，若被告僅單純欲對文雄醫院表
    達其母親死亡之不滿，則被告點燃汽油之行為，即已足造成醫院之恐慌，自無需
    在點燃汽油外，更輔以床單、床墊等可燃物品助長火勢之必要，從而，被告前揭
    辯稱：伊僅欲警告文雄醫院，而無放火燒燬文雄醫院之意思云云，尚不足採。
四、查被告在文雄醫院六樓洗腎中心門口放火時，該棟建築物二樓加護病房，以及三
    樓、五樓、七樓之一般病房仍有病患住院治療，除據證人乙○○、張宣文證述屬
    實外，並有該醫院火警時住院病患名冊一份在卷可佐，堪認文雄醫院確為現有人
    所在之建築物；而刑法第一百七十三條第一項放火燒燬現有人所在之建築物罪，
    其所謂燒燬係指火力燃燒，喪失物之效用而言，本案被告放火結果僅燒燬該醫院
    六樓洗腎中心大門、天花板、護理站外木板裝潢及被告堆疊在洗腎中心門口之床
    單及床墊，建築物本身尚未達喪失效用之程度，此有高雄市政府消防局火災調查
    報告載述「經清理火場燒損該醫院六樓洗腎中心大門、天花板、護理站外木板裝
    潢及門前地板堆放二張重疊床墊外，未發現延燒至其他樓層」等語明確，被告放
    火之獨立燃燒力均尚未達到足以變更物體或喪失效用之程度，是核被告所為，係
    犯刑法第一百七十三條第三項、第一項之放火燒燬現有人所在之建築物未遂罪。
    又起訴書「犯罪事實」欄明確記載被告「明知文雄醫院係現有住院病患及醫護人
    員所在之建築物」，卻於「證據並所犯法條」欄記載被告「係犯刑法第一百七十
    三條第一項之放火燒燬現供人使用之住宅罪嫌」，堪認公訴意旨所認罪名應係「
    刑法第一百七十三條第一項之放火燒燬現有人所在之建築物罪嫌」之誤載，而刑
    事訴訟法第三百條所謂變更法條，係指罪名之變更，公訴意旨以刑法第一百七十
    三條第一項之放火燒燬現有人所在建築物既遂罪起訴，本院認係犯同條第三項之
    放火燒燬現有人所在建築物未遂罪，其罪名相同，僅行為態樣有既未遂之分，不
    發生變更起訴法條之問題（最高法院七十二年台上字第四八○○號、八十七年度
    台上字第三二三四號參照），本院自無庸變更起訴法條，附此敘明。被告雖已著
    手放火行為之實行，惟未生燒燬建築物之既遂結果，為未遂犯，應依刑法第二十
    六條前段之規定，按既遂犯之刑減輕之。爰審酌被告僅因一己私人糾紛，即擅自
    進入有人所在之建築物放火，而文雄醫院平常均有醫護人員在院工作以及病患住
    院治療，而住院病患通常之行動能力均不若常人敏捷，如起火燃燒將嚴重危害在
    建築物內之醫護人員及住院病患之生命、身體安全，危害情節非輕，惟念及被告
    並無任何前科紀錄，有臺灣高等法院被告全國前案紀錄表一紙在卷可參，素行良
    好，被告因母親過世，一時氣憤失慮而犯本件放火罪，惟本案並未發生燒燬建築
    物之結果，而僅燒燬文雄醫院六樓洗腎中心大門、天花板、護理站外木板裝潢及
    被告堆疊在洗腎中心門口之床單及床墊，其犯罪所造成之實際損害尚非鉅大，且
    被告迭於警詢、偵查及本院審理時，均坦承放火犯行，態度尚稱良好等一切情狀
    ，量處如主文所示之刑，以示警儆，公訴人漏未審酌被告行為係屬未遂而具體求
    刑有期徒刑十二年（原起訴檢察官具體求刑八年，嗣經公訴檢察官更改求刑十二
    年），核其情節尚屬過重，故本院不予採納。至於扣案之打火機及塑膠袋各一個
    ，均為被告所有且供犯本件放火罪所用之物，業經被告供明在卷，爰均依刑法第
    三十八條第一項第二款之規定，併予宣告沒收。末查，被告經本院送高雄市立凱
    旋醫院鑑定結果，認被告「並沒有明顯的換聽與妄想，亦沒有持續性的憂鬱情緒
    ，僅有一些認知行為障礙，並未達精神科的診斷」，而「被告有『戀母情節』存
    在‧‧‧在堅信認為母親都是對的情況下，就很容易相信，其認知有扭曲‧‧‧
    其精神障礙僅達到認知行為、衝動障礙，而尚未達到精神科的診斷，雖然過去被
    告皆沒有違法行為，但承認此次是在有動機之下的行為，自己的心態是報復和敵
    意之下的反應，且自己預期犯罪行為有經過加工處理，應不會造成很大的損害，
    其認知功能尚未達到明顯障礙的程度，故研判其涉案當時的精神狀態尚未達精神
    耗弱」等情，有該醫院九十三年十二月三日高市凱醫字第○九三○○○六七三七
    號函檢附精神鑑定書一份在卷足佐（見本院卷第一○二至一○八頁），本院審酌
    被告於放火行為前，先購買足夠之汽油，並待六樓洗腎中心下班後，始持汽油至
    該處放火，並知在點燃裝有汽油之塑膠袋外，再堆疊床單、床墊等可燃物品助長
    火勢，顯見被告從事放火行為時，對於自身從事之犯罪行為，均能清楚認知，並
    無任何障礙可言，該鑑定報告所謂「認知行為、衝動障礙」應係指被告因所依戀
    之母親因他人關係而喪生，遂對文雄醫院產生怨恨之認知上扭曲，因而採取放火
    之報復措施，客觀上尚難認有何情狀可憫恕之處，且被告放火行為之所以僅燒燬
    文雄醫院六樓洗腎中心大門、天花板、護理站外木板裝潢及二個床墊，未造成人
    員傷亡或財物之重大損害，係因文雄醫院人員及時發現火勢，並經消防局出動二
    十八輛消防車、一二六位消防人員前往撲滅所致，亦不得據此認為被告犯罪之情
    狀可憫恕，是辯護人以被告有認知行為上之障礙，本件被告放火犯行僅燒燬該醫
    院六樓洗腎中心之部分大門、裝潢及二個床墊，未波及其他財物或人員，所生損
    失輕微，請求本院依刑法第五十九條之規定，酌量減輕其刑，尚屬無據。
據上論斷，應依刑事訴訟法第二百九十九條第一項前段，刑法第一百七十三條第三項
、第一項、第二十六條前段、第三十八條第一項第二款，判決如主文。
本案經檢察官丙○○到庭執行職務。
中　　　華　　　民　　　國　　九十三　　年　　 十二 　　月　　三十一　　日
                                    臺灣高雄地方法院刑事第十一庭
                                        審判長法  官  徐美麗
                                              法  官  鄭詠仁
                                              法  官  高增泓
右正本證明與原本無異。
如不服本判決，應於判決送達後十日內，向本院提出上訴狀。
                                              書記官  林慧芬
中　　　華　　　民　　　國　　九十四　　年　　   一 　　月　　   四   　日
附錄本案論罪科刑法條全文：
刑法第一百七十三條
放火燒燬現供人使用之住宅或現有人所在之建築物、礦坑、火車、電車或其他供水、
陸、空公眾運輸之舟、車、航空機者，處無期徒刑或七年以上有期徒刑。
失火燒燬前項之物者，處一年以下有期徒刑、拘役或五百元以下罰金。
第一項之未遂犯罰之。
預備犯第一項之罪者，處一年以下有期徒刑、拘役或三百元以下罰金。
